臺灣板橋地方法院民事判決　　　　　　 94年度重勞訴字第3號
原　　　告　乙○○○
訴訟代理人　戴銀生律師
被　　　告　臺北縣政府消防局
法定代理人　庚○○
訴訟代理人　己○○
被　　　告　辰松營造工程有限公司
兼法定代理　丙○○
人
被　　　告　丁○○
　　　　　　正覺企業有限公司
兼法定代理　戊○○
人
訴訟代理人　王永春律師
被　　　告　戊○○
訴訟代理人　王永春律師
被　　　告　甲○○
訴訟代理人　張豐祥律師
上列當事人間請求侵權行為損害賠償事件，經本院於民國94年9
月29日言詞辯論終結，判決如下：
    主  文
被告辰松營造工程有限公司、甲○○應連帶給付原告新台幣壹佰
柒拾貳萬壹仟貳佰伍拾元，及自民國九十三年七月二十三日起至
清償日止按年息百分之五計算之利息。
被告辰松營造工程有限公司、丙○○、丁○○、戊○○應連帶給
付原告新台幣貳佰柒拾玖萬肆仟零壹拾捌元，及自民國九十三年
七月二十三日起至清償日止按年息百分之五計算之利息。
原告其餘之訴駁回。
訴訟費用由被告辰松營造工程有限公司、甲○○連帶負擔二十分
之六，由被告辰松營造工程有限公司、丙○○、丁○○連帶負擔
二十分之九，其餘由原告負擔。
本判決第一項於原告以新台幣參拾伍萬元為被告辰松營造工程有
限公司、甲○○供擔保後，得假執行；但被告被告辰松營造工程
有限公司、甲○○如以新台幣壹佰柒拾貳萬壹仟貳佰伍拾元為原
告預供擔保，得免假執行。
本判決第二項於原告以新台幣伍拾陸萬元為被告辰松營造工程有
限公司、丙○○、丁○○、戊○○供擔保後，得假執行；但被告
辰松營造工程有限公司、丙○○、丁○○、戊○○如以新台幣貳
佰柒拾玖萬肆仟零壹拾捌元為原告預保擔保，得免假執行。
原告其餘假執行之聲請駁回。
    事實及理由
壹、程序方面：
一、按訴狀送達後，原告不得將原訴變更或追加他訴，但擴張或
    減縮應受判決事項之聲明者，不在此限，民事訴訟法第民事
    訴訟法第255 條第1 項第3 款定有明文。查原告提起本件訴
    訟，據其於民國93年10月18日所提出之附帶民事變更訴之聲
    明狀所載，係請求被告辰松營造工程有限公司 (下稱辰松公
    司)、 丙○○、甲○○應連帶給付原告新台幣（下同）2,29
    5,000 元，被告七人應連帶付給付原告16,702,654元，及均
    自刑事附帶民事起訴狀繕本送達翌日起至清償日止按年息5%
    計算之利息。嗣於94年9 月21日具狀變更聲明，請求：被
    告台北縣政府消防局、辰松公司、丙○○連帶給付原告2,97
    0,000 元，被告台北縣政府消防局、辰松公司、丙○○、
    丁○○、戊○○、正覺企業有限公司（下稱正覺公司）連帶
    給付原告2,958,058 元，被告甲○○應給付原告2,295,00
    0 元，並與上開所示之被告負連帶責任，及均自附帶民事
    訴訟狀繕本送達翌日起至清償日止按年息5%計算之利息，旋
    於94年9 月29日本院審理時，就被告甲○○部分變更聲明，
    請求被告甲○○給付2,958,058 元，及自附帶民事訴訟狀繕
    本送達翌日起至清償日止按年息5%計算之利息，並與上開
    所示之被告負連帶責任，均屬應受判決事項之擴張與減縮，
    核與前揭規定相符，應予准許。
二、原告雖於94年9 月21日所提出之民事準備(三)狀聲明，先位之
    訴部分請求上開所示之被告連帶給付2,970,000 元，上開
    所示之被告連帶給付2,958,058 元，備位之訴部分請求上
    開所示之被告與甲○○連帶給付2,295,000 元，上開所
    示之被告連帶給付2,954,558 元。惟原告對於上開、所
    示被告所為先備位之聲請均為金錢給付，實際上並無訴之預
    備合併關係存在，且先位聲明之範圍又較備位聲明為廣，則
    原告對於、所示被告所為之備位聲明，顯屬無效。又原
    告於上開民事準備(三)狀中將甲○○列為備位聲明之被告，係
    屬主觀訴之預備合併，因使被告甲○○於訴訟上地位陷於不
    穩定，難認係屬合法，嗣於94年9 月29日本院審理中，原告
    對於被告甲○○追加先位聲明，請求被告甲○○給付2,958,
    058 元，因原告對於被告甲○○所為先備位之聲明均為金錢
    給付，實際上並無訴之預備合併關係存在，且先位聲請之範
    圍又備位聲明為廣，則原告對於被告甲○○所為之備位聲明
    ，亦屬無效，附此敘明。
貳、實體方面：
一、本件原告起訴主張：
  (一)被告台北縣政府消防局於民國92年7 月間，與從事工程設計
    及施工等業務，負責人為被告丙○○之辰松公司，訂立補強
    位於台北縣三重市○○路123 號之三重市重陽消防分隊建築
    物結構，及外牆整修之承攬工程合約，嗣被告辰松公司將其
    中鋼管鷹架工程部分交予經營負責人為被告戊○○之正覺企
    業股份有限公司（下稱正覺公司）承攬，並委由提供機具之
    被告甲○○以每日2,200 元工資代為僱用原告之子李伯仁在
    上開工地從事打石工作，被告丁○○係辰松公司派駐工地之
    工地主任。被告七人分別具有事業主或一、二級雇主之身分
    ，依法均應注意對於防止勞工有墜落、崩塌等之虞之作業場
    所引起之危害，應提供符合標準之必要安全衛生設備；且應
    注意對於施工架上物料之運送、儲存及荷重之分配，施工架
    之載重不得超過其荷重之限制，並應避免發生不均衡現象；
    亦應注意高度5 公尺以上施工架之構築，應由專業技師事先
    以預期施工時之最大荷重，依結構力學原理妥為設計，卻疏
    未注意，明知建築物老舊、混凝土強度不足，仍未為符合標
    準之必要安全衛生設備，亦未由專業技師預先妥為設計符合
    安全標準之施工架，而任由打石工人將所拆卸之水泥塊散置
    於鷹架木板上，致李伯仁於92年7 月20日16時許施工時，因
    鷹架支撐力不足、突然倒塌，而自10.2公尺之工地高處墬落
    ，經送醫延至7 日後，即92年7 月26日因顱內出血死亡。
  (二)被告七人因重大業務過失行為造成李伯仁生前受有減少勞動
    力之損失15,400元及看護費14,000元之損害；嗣因上開侵害
    行為致李伯仁於死，使原告即李伯仁之母除因繼承關係取得
    李伯仁之前述請求權利外，並受有支出喪葬費383,600 元、
    納骨塔費29,700元、損失扶養費515,358 元，且因原告頓失
    依靠、斷絕後嗣，內心痛苦，受有精神上損害，應賠償慰藉
    金2,000,000 元，上開損害總計為2,958,058 元，原告自得
    依民法第184 條、第185 條、第188 條、第189 條但書、第
    19 1條、第192 條第1 項及第2 項、第193 條第1 項、第19
    4 條之規定，請求被告應連帶賠償。
  (三)按「勞工遭遇職業傷害或罹患職業病而死亡時，雇主除給與
    五個月平均工資之喪葬費外，並應一次給與其遺屬四十個月
    平均工資之死亡補償」、「事業單位以其事業招人承攬時，
    其承攬人就承攬部分負本法所定僱主之責任；原事業單位就
    職業災害補償仍應與承攬人員負連帶責任。再承攬者亦同」
    ，勞動基準法第59條第4 款前段及勞工安全衛生法第16條分
    別定有明文。查被告台北縣政府消防局係勞工安全衛生法第
    2 條所指之事業單位及雇主，被告辰松公司為同條第1 項第
    2 款所稱雇主，被告丙○○則為辰松公司負責人，被告甲○○亦係雇主。原告即李伯仁之母為補償金第一順位受領人，
    自得據上開規定請求渠等4 人連帶給付5 個月平均工資計算
    之喪葬費330,000 元，及按40個月平均工資計算之死亡補償
    2,640,000元，合計2,970,000元。
  (四)為此，依據侵權行為與勞動補償之法律關係，起訴請求：
    被告七人應連帶給付原告2,954,558 元，及自刑事附帶民事
    起訴狀送達翌日起至清償日止按年息5%計算之利息。被告
    台北縣政府消防局、辰松公司、丙○○應連帶給付原告2,97
    0,000 元，及自刑事附帶民事起訴狀繕本送達翌日起至清償
    日止按年息5%計算之利息，訴訟費用由被告連帶負擔。
    願供擔保請准宣告假執行。
二、被告則抗辯：
  (一)被告台北縣政府消防局部分：
    被告台北縣政府消防局乃台北縣政府所屬一級行政機關，並
    非原告所指勞工安全衛生法上之事業單位，又本件工程經公
    開招標由辰松公司承攬，李伯仁與被告台北縣政府消防局間
    並無僱傭關係，故無須給付補償金，且被告僅為定作人，依
    民法第189 條不負損害賠償責任，爰請求駁回原告之訴，並
    陳明如受不利判決，願供擔保請求免為假執行。
  (二)被告辰松公司、丙○○、丁○○部分：
    被害人李伯仁係被告甲○○所僱用，被告辰松公司並無為
      其保險之義務，又依勞動基準法第60條補償金得抵充賠償
      金之規定，原告不得重複請求職業災害補償及侵權行為之
      損害賠償，另原告就李伯仁生前實際領得之平均薪資未加
      舉證，逕自計算減少勞動能力損失、職業災害死亡給付及
      喪葬費，即難採信。又被告辰松公司交代員工一定要戴安
      全帽後，但被害人李伯仁卻仍未依規定扣緊安全帽頤帶，
      致高處跌落時安全帽未生保護作用，就損害之發生、擴大
      與有過失，依民法第217 條，其得請求之賠償金額應予扣
      減。
    殯葬費係指收斂費及埋葬費而言，原告提列費用中如：靈
      堂鮮花6,000 元、拜品一套帶金紙2,000 元、換靈前花2,
      500 元、壇內拜品水果金香15,000元、紙厝全套金銀山、
      童女、車6,000 元、布帆、壇15尺5 格電燈9,000 元、告
      別式場北式型牌樓40,000元、擇日師禮6,200 元、膳食廚
      師54,000元、大鼓陣6,000 元、樂隊15,600元、佛祖車3,
      500 元、服務人員紅包2,000 元、禮生、司儀紅包2,600
      元、交通車5,000 元等，屬於不必要之費用，不應准許。
    原告主張之看護費用，因李伯仁受傷住院，有醫院醫師、
      護士照護，並非如在家照護有多出看護之生活支出，而親
      屬間無需支付看護費用，原告此部分請求為無理由，且何
      以每日看護費用以2,000元計，未見實據，並不可採。
    被告已盡力維持工地秩序，仍不免發生李伯仁死亡之不幸
      事故，衡量事故發生之各情節，原告率予請求2,000,000
      元非財產上損害賠償，已屬過高。
    為此，請求駁回原告之訴，並陳明如受不利判決，願供擔
      保請准宣告免假執行。
  (四)被告正覺公司、戊○○部分：
    被告正覺公司、戊○○並無侵權行為，原告主張被告有不法
    行為應就此負舉證責任，縱認被告正覺公司、戊○○等應負
    擔損害賠償責任，原告亦應被害人李伯仁生前之薪資加以舉
    證，再者，原告請求扶養費部分，依民法第1114條、1117條
    扶養義務之規定，尚須證明有不能維持生活之情形，另原告
    就其主張之2,000,000 元非財產上損害賠償亦未舉證，爰請
    求駁回原告之訴，並陳明如受不利判決，願供擔保請准宣告
    免假執行。
  (五)被告甲○○部分：
    伊僅單純介紹工人與辰松公司，並非雇主，　鈞院刑事判決
    93年度勞安易字第1 號、第2 號亦同此認定，被告甲○○未
    向辰松公司承攬工程，並非勞基第62條所稱承攬人或中間承
    攬人。且被害人李伯仁死亡與打石工作無因果關係，刑事判
    決亦未認定被告甲○○有業務過失，是被告甲○○並無侵權
    行為，爰請求駁回原告之訴，並陳明如受不利判決，願擔保
    擔請准宣告免假執行。
三、經查原告主張被告台北縣政府消防局於民國92年7 月間，與
    被告辰松公司訂立補強三重市重陽消防分隊建築物結構及外
    牆整修之承攬契約，嗣被告辰松公司將其中之鋼管鷹架工程
    轉包予被告戊○○，被告甲○○則提供打石機械並指派被害
    人李伯仁在上開工地從事打石工作，及被告丙○○係辰松公
    司之負責人，平日負責至工地巡視，被告丁○○係辰松公司
    派駐工地之工地主任，被告戊○○係實際負責搭建系爭鋼管
    鷹架工程之人，系爭鋼管鷹架高度已超過5 公尺，均未由專
    業技師預先妥為設計符合安全標準之施工架，即擅自由被告
    戊○○僱請工人於上開工程工地搭蓋鋼管鷹架，致於92年7
    月20日16時許訴外人李伯仁在工地鋼管鷹架上從事外牆打石
    工程時，該工地之上開鋼管鷹架突然倒塌，而自10.2公尺高
    處墜落地面，經送醫急救後，於同年月26日4 時30分許因顱
    內出血不治死亡之事實，業經本院調閱台灣板橋地方法院檢
    察署92年度相字第1019號相驗卷無證無訛，且為被告所不爭
    執，自堪信為真實。茲將被告所涉職業災害補償責任與侵權
    行為責任分述如下：
四、原告請求被告台北縣政府消防局負職業災害補償責任與侵權
    行為責任部分：
  (一)按事業單位以其事業招人承攬時，其承攬人就承攬部分負本
    法所定僱主之責任，原事業單位就職業災害補償仍應與承攬
    人員負連帶責任，再承攬者亦同，勞工安全衛生法第16條固
    定有明文，惟參酌同法第2 條第3 項規定，該法所稱事業單
    位，謂該法適用範圍內僱用勞工從事工作之機構。經查被告
    台北縣政府消防局並非作僱用勞工從事工作之機構，建築物
    結構與外牆之整修亦非屬被告台北縣政府消防隊之事業，被
    告台北縣政府消防隊並無勞工安全衛生法第16條之適用。原
    告雖主張：被告台北縣政府消防隊係事業單位，應就被告辰
    松公司所僱用員工李伯仁之職業災害負補償責任云云，並援
    引行政院勞動委員會北區勞動檢查所92年10月16日勞北營檢
    字第09 25006992 號函所附之傷亡災害檢查報告書為其論據
    ，惟上開檢查報告明確記載台北縣政府消防局並無依勞工法
    令應辦理事項，亦無構成勞工法令罰則或其他法律罰則事項
    （詳檢查報告第九、十一、十二項），核原告此部分之主張
    ，顯係引喻失據，不足採信。是原告請求被告台北縣政府消
    防局給付勞工災害補償金2,970,000 元，為無理由，不應准
    許。
  (二)原告雖另主張：被告台北縣政府消防局與其餘六名被告係屬
    共同侵權行為，自應賠償原告之損害云云。惟查本件職業災
    害係因施工架倒塌，導致李伯仁自高處（高度約10.2公尺）
    墜落死亡，而被告台北縣政府消防局將建築結構與外牆整修
    之工程發包予被告辰松公司，非屬不法行為，亦未違反任何
    保護他人之法律，且與訴外人李伯仁之死亡間，無相當因果
    關係存在，自不構成侵權行為。是原告依據侵權行為之法律
    關係，請求被告台北縣政府消防局賠償2,954,558 元，顯屬
    無據，亦不應准許。
五、原告請求被告正覺公司負侵權行為責任部分：
  (一)按公司經解散後，在清算完結前，於清算範圍內視為猶尚存
    續，所謂清算範圍，係指了結現務、收取債權、清償債務、
    分派盈餘或虧損、分派賸餘財產，苟逾清算範圍，則經解散
    後之公司即難視為存續，法理至明。
  (二)查被告正覺公司已於86年12月4 日經全體股東決議解散，並
    選任被告戊○○為清算人，嗣於同年月12日經台灣省政府建
    設廳以86年建3 字第276863號函准予解散登記，有台灣省建
    設廳正覺公司案卷1 宗足憑。而被告戊○○於92年7 月間承
    攬辰松公司轉包之上開鷹架工程，與正覺公司之清算事務無
    涉，亦非屬正覺公司之代表權因執行職務加損害於他人，且
    行政院勞動委員會上開92年10月16日檢查報告，僅將被告戊○○為二級承攬人，並未將正覺公司列為承攬人，則被告戊○○以自己名義與辰松公司訂立鷹架承攬契約，核與正覺公
    司無涉。是原告依據侵權行為之法律關係，請求被告正覺公
    司賠償2,958,058 元，為無理由，亦不應准許。
六、原告請求被告辰松公司、丙○○、甲○○負職業災害補償責
    任部分：
  (一)查被告辰松公司主張其承包台北縣政府消防局位於臺北縣三
    重市○○路123 號建築物結構補強及外牆整修工程，乃系爭
    工程之承攬人，並將上開工程之鋼管鷹架工程部分轉包予被
    告戊○○，及將打石工程轉包予被告甲○○，李伯仁係被告
    甲○○所僱用之工人等情，核與證人王國和、呂文富於本院
    93年度勞安易字第1 、2 號過失致死等案件中證述：只要是
    甲○○介紹的工作，就是跟甲○○領工資等語相符，且行政
    院勞動委員會北區勞動檢查所92年10月16日傷亡災害檢查報
    告書亦認定被告甲○○為上開工程之二級承攬人，自堪認被
    告辰松公司此部分之主張為真實。則訴外人李伯仁係被告甲○○僱用之員工，至為明確，其因遭遇職業災害死亡，原告
    即李伯仁之母自得依勞動基準法第59條之規定，請求被告甲○○給付按平均工資5 個月計算之喪葬費，及按平均工資40
    個月計算之死亡給付。而被告辰松公司依據勞動基準法第62
    條及勞工安全衛生法第16條之規定，亦應與被告甲○○就職
    業災害之補償負連帶責任。
  (二)被告甲○○雖抗辯：伊僅係單純介紹工人與辰松公司，並非
    訴李伯仁之雇主云云。惟查被告辰松公司係依據甲○○派遺
    之人力按每日工資2,200 元給付予甲○○，已據被告辰松公
    司之負責人丙○○陳述甚明，而被告甲○○對於此前與被告
    辰松公司合作之工程，均係按每日工資1,700 元給付予其派
    遺工人等情，亦不爭執，衡諸被告甲○○並非僅單純提供人
    力予被告辰松公司，尚提供打石機械予派遺之工人使用，並
    向被告辰松公司依據派遺人數按每日2,200 元領取報酬，再
    將其中1,700 元給付予派遺工人之事實，自堪認被告甲○○
    係李伯仁之雇主。復查李伯仁於施工現場雖須受辰松公司之
    指揮監督，然派遺人力為業主工作，本須聽從業主之指揮監
    督，苟因受業主之指揮監督即可認定提供勞務者與業主間有
    僱佣關係存在，豈非認人力派遺公司派遺為業主服勞務之人
    員均屬業主僱用之員工，顯然乖離常情，不足採信。
  (三)按勞工遭遇職業傷害或罹患職業病而死亡時，雇主除給與5
    個月平均工資之喪葬費外，並應一次給與其遺屬40個月平均
    工資之死亡補償，勞動基準法第59條第4 款定有明文。查被
    告辰松公司固依據甲○○派遺人數按每日2,200 元給付甲○○工程報酬，然上開報酬係包含打石機械及人工費用，被告
    甲○○扣除工具、車輛租用費及稅金後，實際上僅按日給付
    每位工人薪資1,700 元，已詳述如前，則李伯仁每日工作所
    得應為1,700 元。另參酌勞動基準法第30條第1 項規定「勞
    工每日正常工作時間不得超過八小時，每二週工作總時數不
    得超過八十四小時」，則每月以30日計，李伯仁每月工作時
    數不得超過180 小時（計算式：84*(30/14)=180），折算日
    數為22.5日，據此估算，李伯仁每月之薪資應為38,250（計
    算式：1700*22.5=38250）。 又原告為李伯仁之母，且李伯
    仁並無配偶、子女，已據原告提出戶籍謄本1 件在卷足憑，
    依勞動基準法第59條第4 款第2 目之規定，為李伯仁喪葬費
    與死亡補償之受領權人，自得請求被告辰松公司、李宗歲給
    付按平均工資5 個月計算之喪葬費191,250 元（計算式：
    38250*5= 191250）， 及按平均工資40個月計算之死亡補償
    1,530,000 元（計算式：3 8250*40=0000000）。
  (四)被告雖抗辯：被害人李伯仁未依規定扣緊安全帽頤帶，致高
    處跌落時安全帽未生保護作用，就損害之發生、擴大與有過
    失，應依民法第217 條規定減輕被告之賠償金額云云。惟按
    職業災害補償乃對受到與工作有關傷害之受僱人，提供及時
    有效之薪資利益、醫療照顧及勞動力重建措施之制度，使受
    僱人及受其扶養之家屬不致陷入貧困之境，造成社會問題，
    其宗旨非在對違反義務、具有故意過失之僱主加以制裁或課
    以責任，而係維護勞動者及其家屬之生存權，並保存或重建
    個人及社會之勞動力，是以職業災害補償制度之特質係採無
    過失責任主義，凡僱主對於業務上災害之發生，不問其主觀
    上有無故意過失，皆應負補償之責任，受僱人縱使與有過失
    ，亦不減損其應有之權利，最高法院著有87年度台上字第19
    49號判決著有明文。核被告此部分之抗辯，顯屬無據，不足
    採信。
  (五)原告雖亦請求辰松公司之法定代理人丙○○就職業災害之補
    償負連帶責任，然被害人李伯仁之雇主為被告李宗歲，而勞
    動基準法第62條及勞工安全衛生法第16條之規定，均僅規定
    事業單位、承攬人或中間承攬人應與最後承攬人就職業災害
    之補償負連帶責任，並未規定事業單位、承攬人或中間承攬
    人之法定代理人亦應就職業災害之補償負連帶責任，則原告
    請求承攬人辰松公司之法定代理人丙○○就職業災害之給付
    負連帶責任，於法無據，不應准許。
  (六)綜上所述，原告請求被告辰松公司、甲○○連帶給付職業災
    害補償1,721,250 （計算式：191250+0000000=0000000），
    為有理由，應予准許，逾此部分之職業災害補償請求，即屬
    無據，不應准許。
七、原告請求被告辰松公司、丙○○、丁○○、戊○○負侵權行
    為責任部分：
  (一)按雇主對於防止墜落之虞之作業場所引起之危害，應有符合
    標準之安全設備，勞工安全衛生法第5 條第1 項第5 款定有
    明文；復按雇主對於高度五公尺以上施工架之構築，應由專
    業技師事先以預期施工時之最大荷重，依結構力學原理妥為
    設計；且雇主對於施工架上物料之運送、儲存及荷重之分配
    ，施工架上之載重不得超過其荷重之限制，並應避免發生不
    均衡現象，93年12月31日修正前之營造安全衛生設施標準第
    40 條 、第46條亦分別著有明文。而被告丙○○、丁○○與
    戊○○雖均非李伯仁之僱主，然被告丙○○係辰松公司經營
    之負責人，平日負責至案發現場工地巡視，被告丁○○係派
    駐案發現場之工地主任，亦責負案發現場工地之安全管理，
    被告戊○○則係實際負責系爭鋼管鷹架之搭建，就系爭鋼管
    鷹架之搭建仍應負與雇主相同之注意義務，法理至明。經查
    辰松公司將所承攬之鋼管鷹架工程轉包予戊○○，該鋼管鷹
    架之高度為5 公尺以上，被告丙○○、丁○○卻疏未注意被
    告戊○○是否確有委請專業技師設計該鷹架，亦未告知戊○○須請專業技師設計鷹架，而被告戊○○確未委請專業技師
    設計該鷹架，即擅自僱請工人黃榮輝等人於上開工程工地搭
    蓋鋼管鷹架，致於92年7 月20日16時許訴外人李伯仁在工地
    鋼管鷹架上從事外牆打石工程時，該工地之上開鋼管鷹架突
    然倒塌，而自10.2公尺高處墜落地面，經送醫急救後，於同
    年月26日4 時30分許因顱內出血不治死亡等情，已據被告所
    不爭執。核被告丙○○、丁○○、戊○○所為係屬因過失之
    不法行為而侵害李伯仁之生命法益。又被告丙○○係辰松公
    司經營之負責人，其因執行職務加損害於李伯仁，參酌民法
    第28條規定，被告辰松公司亦應丙○○負連帶賠償責任。因
    此，原告即訴外人李伯仁之母自得依共同侵權行為之法律關
    係，請求被告辰松公司、丙○○、丁○○、戊○○負連帶損
    害賠償責任。
  (二)原告雖亦依據共同侵權行為之法律關係，請求被告甲○○負
    連帶損害賠償責任，惟未具體陳明甲○○有何不法行為，而
    被告甲○○僅係提供打石機械，及派遺人力至辰松公司承攬
    工程之工地工作，引發本件職業災害之鋼管鷹架並非被告甲○○負責搭建，且甲○○就鋼管鷹架工程亦不負管理與監督
    之義務，自難認被告甲○○提供打石機械與派遺人力有何不
    法情事可言，且政院勞動委員會北區勞動檢查所92年10月16
    日勞北營檢字第0925006992號函所附之傷亡災害檢查報告書
    ，亦認定被告甲○○並無任何構成勞工罰則事項存在。是原
    告請求被告甲○○負侵權行為責任，顯屬無據，不應准許。
  (三)按損害之發生或擴大，被害人與有過失者，法院得減輕賠償
    金額，或免除之，業據民法第217條第1項所明定。經查本件
    職業災害之直接原因為施工架倒塌，導致高處進墜落（墜落
    高度約10.2公尺），間接原因則有懸臂施工架錨定強度不
    足，懸臂施工架托不足，結構體老舊，所提供之握裹強
    度不足，施工架上之載重過其荷重限制，勞工未將安全
    帽頤帶扣緊，有前揭勞動檢查報告書在卷可佐，堪認被害人
    李伯仁就本件職業災害事故損害之擴大亦有過失。本院審酌
    本件職業災害之直接原因為施工架倒場，被害人李伯仁雖亦
    與有過失，然其過失為間接原因，且僅佔本件職業災害5 項
    間接原因中之1 項，及其他一切情況，因認被害人李伯仁就
    本件職業災害所占之過失比例應為1/10。
  (四)按因故意或過失，不法侵害他人之權利者，負損害賠償責任
    ；不法侵害他人致死者，對於支出醫療及增加生活上需要之
    費用或殯葬費之人，亦應負損害賠償責任，被害人對於第三
    人負有法定扶養義務者，加害人對於該第三人亦應負損害賠
    償責任；不法侵害他人之身體或健康者，對於被害人因此喪
    失或減少勞動能力或增加生活上之需要時，應負損害賠償責
    任；不法侵害他人致死者，被害人之父、母、子、女及配偶
    ，雖非財產上之損害，亦得請求賠償相當之金額，民法第18
    4 條第1 項前段、第192 條第1 項、第2 項、第193 條第1
    項、第194 條分別定有明文。經查被告辰松公司、丙○○、
    丁○○、戊○○因共同過失不法侵權李伯仁之生法法益，原
    告自得依前揭規定請求被告辰松公司、丙○○、丁○○、戊○○負連帶賠償責任。茲將原告請求賠償之各項金額分項審
    酌如下：
    被害人李伯仁喪失勞動能力之損害15,400部分元：經查被
      害人李伯仁於92年7 月20日16時許，因工作場所之鋼管鷹
      架突然倒塌，而自高處墜落地面，經送醫急救後，於同年
      月26日4 時30分許，因顱內出血不治死亡，有台灣板橋地
      方法院檢察署92年度相字第1019號相驗卷宗影本各1 件在
      卷可稽，自堪認被害人自受傷之日起至死亡之日總計7 日
      之期間，因勞動能力全部喪失而受有工作收入減少之損失
      。復查被害人李伯仁每日之薪資為1,700 元，已詳述如前
      ，則7 日無法工作應受有11,900元之薪資損失（計算式：
      1700*7=11900）。則原告即被害人李伯仁之母於李伯仁死
      亡後，繼承上開損害賠償請求權，原得請求被告四人連帶
      賠償喪失勞動能力之損失11 ,900 元，惟被害人李伯仁就
      本件職業災害亦應負1/10之與有過失責任，經予核減被告
      應賠償金額1/10，原告得請求賠償之喪失勞動能力損失應
      為10,710元（計算式：11900*(1-1 /10)=10710）。
    看護費用14,000元部分：經查被害人李伯仁自受傷之日起
      至死亡之日止，均係處於深度昏迷狀態，有台中童綜合醫
      院診斷證明書1 件附於上開相驗卷足憑，自有請人全日看
      護之必要，而原告請求被告四人連帶按賠償每日2000計算
      之看護費用，衡諸目前醫院看護之收費標準，核屬相當，
      惟因被害人李伯仁亦應負1/10之與有過失責任，經予扣除
      ，原告得請求之看護費用應為12,600元（計算式：
      2000*7*(1-1/10)=1260 0）。被告雖抗辯原告並未有實際
      看護費之支出云云，惟按「因親屬受傷，而由親屬代為照
      顧被上訴人之起居，固係基於親情，但親屬看護所付出之
      勞力，並非不能評價為金錢，只因兩者身分關係密切而免
      除支付義務，此種親屬基於身分關係之恩惠，自不能加惠
      於加害人即上訴人；故由親屬看護時，雖無現實看護費之
      支付，但應衡量及比照僱用職業護士看護情形，認被害人
      即被上訴人受有相當於看護費之損害，得向上訴人請求賠
      償，乃現今實務上所採之見解，亦較符公平正義原則」，
      最高法院88年台上字第1827號判決著有明文，核被告此部
      分之抗辯，背離公平正義原則，顯無可採。
    原告請求喪葬費383,600 元、納骨塔費29,700元部分：按
      棺木、骨灰罐（含磁相、封口）靈車、扶工、入殮及化妝
      、營造墳墓或靈骨塔位、紙錢、壽衣、靈堂布置（含鮮花
      ）及司儀、誦經或證（講）道、麻孝服、樂隊、壽內用品
      及遺體保存費（參閱台灣台北地方法院檢察署檢察官著：
      犯罪被害人保護解說，載http://www.tpc.moj.gov.tw/ht
      ml/5/5_8.htm）、祭拜之供品（參閱法務部著：犯罪被害
      人保護手冊－救濟與訴訟篇第五章、民法所定請求民事賠
      償之方法與範圍）均為喪葬所必需之費用，，其餘項目是
      否必要，則應參酌被害人當地之喪禮習俗、宗教上之儀式
      、被害人之身分、社會地位及生前經濟情況定之。經查原
      告主張其支出喪葬費383, 600元及納體塔費用29,700元，
      已據提出統一發票及收據各1 件在卷足憑，固堪信為真實
      。惟原告請求之喪葬費用，據其所提出之估價單明細所載
      ，其中膳食廚師（54,000元）、大鼓陣（6,000 元）、服
      務人員紅包（2,000 元）、交通車（5, 000元）非屬喪葬
      之必要費用，應予扣除，則本件必要之喪葬費用應為346,
      300 元（計算式：383600+00000-00000-0000-0000-0000=
      3 46300）， 再核減被害人李伯仁應負之1/10與有過失責
      任後，原告得請求之喪葬費用應為311,670 元（計算式：
      346 300*(1-1/10)=311670）。 被告雖抗辯：1.布帆壇15
      尺5格 電燈、告別式場北式型牌樓、靈堂鮮花6,000 元、
      換靈前花2,500 元，2.拜品一套帶金紙、紙厝全套金銀山
      童女車，3.擇日師禮、佛祖車、司儀紅包，4.壇內拜品水
      果金香、樂隊、禮生均難認喪葬所必須，應予剔除云云。
      惟查上開1.所示項目係屬靈堂佈置所必需。上開2.則係象
      燒給往生者之金錢、財產或差役，為通俗之喪禮習俗。而
      佛道教之喪禮必須擇定吉辰於桌上供奉魂帛供親友弔唁，
      司儀代致往生者生平事略，由佛祖車引導前往火化場，則
      上開3.所示之項目乃宗教儀式上必要之喪葬費用。至於邦
      品水果金香、禮生係祭拜之供品，連同樂隊費用，向為被
      害人家屬向檢察機關申請被害人補償時所准許，本院認亦
      無加以剔除之理。核被告此部分之抗辯，顯無可採。
    原告請求扶養費用515,358 元部分：經查被害人李伯仁於
      9 2 年7 月26日死亡，原告即被害人之母係32年6 月23日
      生，有戶口名簿在卷足憑，則原告於被害人李伯仁死亡時
      為60歲，參酌內政部統計處所編製90年台灣地區女性平均
      餘命表，原告之平均餘命為21.68 年。復查依據行政院主
      計處編製之92年家庭收支調查統計表（一、戶為單位統計
      表，第二表平均每戶家庭收支按區域別分）所載，台中縣
      平均每戶3.69人，每戶之最終消費支出為629,542 元，平
      均每人最終消費支出為170,608 元（計算式：629542/3.
      69=1 70608，元以外四拾五入）。再查原告子女6 人，其
      中人前業已過世，原告應由被害人李伯仁等共5 名子女共
      同負擔之事實，已據原告於備書狀中陳述甚明，復為被告
      所不爭執。則以依霍夫曼式計算法扣除中間利息（首期給
      付不扣除中間利息），原告得受被害人李伯仁扶養之金額
      為510, 042元【計算方式為：(170,608*14.000000000000
      +(170,608*0.68)*0.00000000)/5=510,041.00000 00000
      。其中14. 00000000為年別單利5%第21年霍夫曼累計係數
      ，0.68 為 未滿一年日數折算年數之比例，0.00000000為
      年別單利5%第22年霍夫曼單期係數。採四捨五入，元以下
      進位】。因被害人李伯仁亦應負擔1/10之與有過失責任，
      經予扣除後，原告得請求被告四人賠償之金額應為459038
      元（計算式：510042*(1-1/10) ＝459038，元以下四拾五
      入）。
    原告請求精神慰藉金2,000,000 元部分：經查被害人李伯
      仁為原告之獨子，其因本件職業災害事故死亡，致原告晚
      年喪子，衡諸社會一般通念，原告精神上應受有相當之痛
      苦。本院爰審酌被告辰松公司、丙○○、丁○○、戊○○
      就鋼管鷹架工程之搭建，均未盡相當之注意，致釀本件職
      業災害事故，侵害被害人李伯仁之生命法益，及兩造之經
      濟能力、身分地位、教育程度等一切情狀，並核減被害人
      李伯仁應負擔1/10之與有過失責任後，認原告請求被告四
      人連帶賠償精神慰撫金2,000,000 元，核屬適當，應予准
      許。
  (五)綜上所述，原告依據侵權行為之法律關係，請求被告辰松公
    司、丙○○、丁○○、戊○○連帶賠償2,794,018 元（計算
    式：10710+12600+311670+459038+0000000=0000000）， 為
    有理由，應予准許，逾此之請求，即屬無據，應予駁回。
八、職業災害補償與侵權行為責任之關聯：
  (一)按雇主依勞動基準法第59條規定給付之補償金額，得抵充就
    同一事故所生損害之賠償金額，同法第60條固定有明文，惟
    揆諸上揭文義，得以職業災害補償金抵充侵權行為損害賠償
    者，僅限於被害人之雇主，如給付職業災害補償金者並非被
    害人之雇主，自無勞動基準法第60條之適用。復按勞動基準
    法第59條所定同一事故，依勞工保險條例或其他法令規定，
    已由雇主支付費用補償者，雇主得予以抵充之，但支付之費
    用如由勞工與雇主共同負擔者，其補償之抵充按雇主負擔之
    比例計算，同法施行細則34條亦定有明文，顯見雇主如欲以
    勞工保險金全數抵充侵權行為損害賠償，須以負擔全額之保
    險費為前提，而與雇主就職業災害負連帶補償責任者，參酌
    勞動基準法第62條第2 項規定，就其所補償之部分得向最後
    承攬人求償，如謂非雇主亦有勞動基準法第60條之適用，無
    異謂其得以他人支付保險費而取得職業災害補償金，抵充其
    因侵權行為所須負之損害賠償責任，顯然違反保險法之一般
    法理。則非雇主因與雇主負連帶責任而支付之職業災害補償
    金，無論就法條文義或保險法理而言，均不得抵充侵權行為
    之損害賠償金，至為灼然。
  (二)經查被告辰松公司雖須就本件職業災害補償與甲○○負連帶
    責任，且須就被告丁○○之過失致死侵權行為負連帶賠償責
    任，然因被告辰松公司並非被害人李伯仁之雇主，其所負之
    職業災害補償責任不得與侵權行為責任相互抵充，因此，被
    告辰松公司應與甲○○連帶給付原告1,721,250 元之職業災
    害補償金，並與被告丙○○、丁○○、戊○○連帶給付原告
    2,794,018 元之損害賠償。
九、從而，原告依據職業災害補償與侵權行為之法律關係，請求
    被告辰松公司、甲○○連帶給付1,721,250 元，並請求被告
    辰松公司、丙○○、丁○○、戊○○連帶給付2,794,018 元
    ，及均自93年7 月23日即起訴狀繕本送達被告翌日起至清償
    日止按年息5%計算之利息，為有理由，應予准許，逾此之請
    求，即屬無據，應予駁回。又兩造均陳明願供擔保請准宣告
    假執行與免假執行，就原告勝訴部分，經核並無不合，爰分
    別酌定相當之擔保金額，准許之。至於原告敗訴部分，其假
    執行之聲請亦失所附麗，應併予駁回。
十、結論：原告之訴為一部有理由，一部無理由，依民事訴訟法
    第79條、第85條第2 項、第390 條第2 項、第392 條第2 項
    ，判決如主文。
中　　華　　民　　國　　94　　年　　10　　月　　13　　日
                  民事第三庭    法　官　何君豪
以上正本係照原本作成
如對本判決上訴，須於判決送達後20日內向本院提出上訴狀
中　　華　　民　　國　　94　　年　　10　　月　　13　　日
                                書記官　蕭興南
